臺灣高等法院高雄分院刑事判決　　　　100年度上易字第535號
上　訴　人
即　被　告　王文宏
上列上訴人因詐欺案件，不服臺灣高雄地方法院100 年度易緝字
第28號中華民國100年4月28日第一審判決（起訴案號：臺灣高雄
地方法院檢察署99年度偵字偵字第650 號、第652 號），提起上
訴，本院判決如下：
    主  文
上訴駁回。
    事  實
一、王文宏可預見提供金融機構帳戶資料等物供他人使用，有可
    能遭該人及其所屬之詐騙集團作為犯罪贓款匯進提出所用，
    竟以縱有人持其金融帳戶為詐欺取財之工具，亦不違背其本
    意之幫助詐欺取財未必故意，於民國98年10月30日某時，在
    高雄市○○路與成功路口之「統一超商」前，將其所有合作
    金庫商業銀行路竹分行帳號0000000000000 號帳戶（下稱系
    爭帳戶）存摺、提款卡及密碼等物，交付予真實姓名、年籍
    不詳之成年男子。嗣該姓名、年籍不詳之成年男子所屬之詐
    騙集團成員，即意圖為自己不法之所有，基於詐欺取財之犯
    意，由該詐騙集團中之成員，於98年11月2 日9 時許，撥打
    電話給曾雅芬，誆稱其身分證遭詐騙集團冒用，帳戶將被凍
    結，需將所有帳戶內之存款提出，轉存至指定帳戶云云，致
    曾雅芬陷於錯誤，於同（2 ）日12時58分許，匯款新臺幣（
    下同）109,000 元至系爭帳戶。嗣曾雅芬因發覺有異而報警
    處理，始循線查悉上情。
二、案經高雄市政府警察局湖內分局報告臺灣高雄地方法院檢察
    署檢察官偵查起訴。
    理  由
甲、程序方面：
    按被告以外之人於審判外之陳述雖不符刑事訴訟法第159 條
    之1 至之4 等4 條之規定，而經當事人於審判程序同意作為
    證據，法院審酌該言詞陳述或書面陳述作成時之情況，認為
    適當者，亦得為證據；當事人、代理人或辯護人於法院調查
    證據時，知有刑事訴訟法第159 條第1 項不得為證據之情形
    ，而未於言詞辯論終結前聲明異議者，視為有前項之同意，
    同法第159 條之5 定有明文。本判決所引用之證據資料（詳
    後引之證據），其中傳聞證據部分，縱無刑事訴訟法第159
    條之1 至第159 條之4 或其他規定之傳聞證據例外情形，亦
    因被告王文宏及檢察官於本院審理程序時均未加爭執，且本
    院審酌證據作成之形式，均無瑕疵、與待證事實具有關聯性
    等情況，認為適當，且無不法取得之情形，應認得為證據，
    揆諸前開說明，具有證據能力。
乙、實體方面：
一、訊據上訴人即被告王文宏固坦承有開設系爭帳戶，惟矢口否
    認有何幫助詐欺取財犯行，辯稱：我見自由時報刊登應徵司
    機廣告，就撥打電話去應徵，對方說必須繳交存摺及提款卡
    ，所以才交付系爭帳戶之存摺、提款卡，且對方叫我將密碼
    改成「000000」號，故他們知道密碼；我後來發現不對勁，
    於98年11月6 日前去銀行辦理停止使用系爭帳戶，但銀行行
    員告訴我系爭帳戶已經被列管了，我再去警察局報案，警察
    說不用報案了等語。
二、經查：
  (一)系爭帳戶係被告自己開戶使用等情，業經被告供承在卷，並
    有系爭帳戶新開戶建檔登錄單、客戶當月份交易資料查詢單
    各1 紙等附卷可稽（見警卷(一)第16頁、第17頁）。又被害人
    曾雅芬因遭詐騙集團詐騙，於上揭時間，匯款109,000 至系
    爭帳戶等情，業據證人即被害人曾雅芬於警詢中證述甚詳（
    見警卷(一)第4 頁、第5 頁），有存款憑條1 紙、詐騙集團傳
    真予曾雅芬之「臺灣雲林地方法院檢察總署執行公證處監管
    信託證明」1 紙、新竹市警察局第三分局青草湖派出所受理
    刑事案件報案三聯單、受理各類案件紀錄表、內政部警政署
    反詐騙案件紀錄表等在卷足憑（見警卷(一)第6 頁至第12頁）
    。從而，被告所有系爭帳戶，確遭真實姓名、年籍不詳之成
    年詐騙集團成員，作為詐欺取財使用無訛。
  (二)被告固辯稱：係為應徵工作而交付系爭帳戶之提款卡及密碼
    ，並提出自由時報報紙分類廣告1 紙為證（見警卷(二)第16頁
    ）。惟被告為具有相當智識程度與工作經驗之成年人，猶將
    與個人金融理財、權益關係密切之帳戶提款卡及密碼，任意
    交由他人，顯與常情相違。又如被告所述，係欲應徵應召站
    司機工作，並由對方提供車輛；則該僱主應為有一定據點，
    以為車輛及人員之調度，焉會與被告相約在高雄市○○路與
    成功路口之「統一超商」前見面，以為面談應徵事宜？且在
    毫無知悉有關對方來歷之情形下，僅因對方陳稱工作需要，
    即交付與個人權益關係重大之存摺、提款卡及密碼？在在與
    事理相違。且被告於警詢時供稱：在交帳戶之前對方有叫我
    先將提款卡密碼改為123456，我完成後再交給他等語（見警
    卷(一)第14頁），於99年1 月19日偵查中供稱：我把提款卡及
    存摺、身分證及駕照影本交給對方，我先將密碼改成123456
    等語（見偵查卷第4 頁），但於100 年3 月21日原審時供稱
    ：對方有請我把密碼改為000 號（見原審審易緝卷第24頁）
    ，又於100 年4 月20日原審審理時供稱：「林哥」請我更改
    提款卡密碼，是改成4 個0 。（後改稱）是6 個0 。就偵訊
    時我陳稱密碼是改為123456部分，因為事情太久了，我沒有
    去記這個事情等語（見原審易緝卷第18頁至第19頁），可見
    被告先後所述，相互矛盾，是被告上開所辯，自非可採。
  (三)被告另辯稱：我於98年11月6 日，前去銀行辦理停止使用系
    爭帳戶，但銀行行員告訴我系爭帳戶已經被列管了，我並無
    幫助詐欺之犯意等語；然被告於偵查時陳稱：我於98年11月
    1 日打電話給對方，就都關機不接，無法聯絡等語（見偵查
    卷第18頁、第19頁），是如被告所言，其係因受騙而交付系
    爭帳戶存摺及提款卡，則被告何以於無法與對方聯絡，發現
    可能遭騙之情形下，不立即辦理停止使用系爭帳戶，亦未報
    警處理，直至事過5 日後即11月6 日，於系爭帳戶已遭列管
    ，始向銀行申請停用？被告於本院100 年6 月15日準備程序
    時則供稱：我在98年11月2 日發覺自稱公司經理的男子並沒
    有通知我上班及歸還存摺、提款卡，我就於當日下午辦理帳
    戶停止使用，當時銀行行員就說帳戶已被列管，我就去警局
    報案，員警說不用報案，且要求我做筆錄，原審判決說我98
    年11月6 日才去辦理帳戶停止使用，這部分並非事實等語（
    見本院卷第19頁），但經原審法院向合作金庫商業銀行路竹
    分行函詢有關被告申請系爭帳戶止付之情形，經該分行函覆
    該系爭帳戶並未有辦理止付之情，此戶尚未結清，有合作金
    庫商業銀行路竹分行100 年4 月18日第1000001149號函暨附
    件1 份在原審易緝字卷第26頁至第26之1 頁足考，本院亦就
    同一問題再向該路竹分行函詢，經函覆：王文宏帳號000000
    000000號帳戶於98年11月11日已列為警示帳戶，未有辦理止
    付之註記，有合作金庫商業銀行路竹分行100 年6 月24日第
    1000002018號函1 份在本院卷第29頁可稽，何況被告第1 次
    警詢筆錄是98年11月6 日製作，亦有該警詢筆錄在警卷(二)第
    2 頁足憑，可見並無被告所辯於98年11月2 日前去合作金庫
    商業銀行路竹分行辦理止付之事甚明，益徵被告上開所辯，
    並不足採。
  (四)自詐騙集團之角度觀之，其等既知利用他人之帳戶掩飾犯罪
    所得，當知社會上一般正常之人如帳戶金融卡、密碼遭竊、
    遭騙或遺失，為防止不法取得之人盜領其存款或做為不法使
    用而徒增訟累，必於發現後立即報警或向金融機構辦理掛失
    止付，在此情形下，如仍以該帳戶作為犯罪工具，則在其等
    向他人詐騙，並誘使被害人將款項匯入該帳戶後，極有可能
    因帳戶所有人掛失止付而無法提領，則其等大費周章從事於
    犯罪之行為，甘冒犯罪後遭追訴、處罰之風險，卻只能平白
    無故替原帳戶所有人匯入金錢，而無法得償犯罪之目的；是
    以犯罪集團若非確定該帳戶所有人不會報警或掛失止付，以
    確定其等能自由使用該帳戶提款、轉帳，當不至於以該帳戶
    從事犯罪，而此等確信，在該帳戶係不法取得之情形，實無
    發生之可能。益證被告上開所辯，多所矛盾且不合情理，顯
    係事後卸責之詞，委無足採。從而，上開帳戶資料應係在被
    告管領之下，有意提供他人使用無訛。
  (五)再按金融存款帳戶攸關存戶個人財產權益之保障，非與本人
    有密切關係，一般人皆不致輕易提供他人使用，且一般人向
    金融機構開設帳戶，並無任何法令之限制，只須提出身分證
    、印章即可辦理開戶申請，此亦為眾所週知之事實，參以近
    年來利用人頭帳戶以行詐騙或恐嚇取財之事時有所聞，報章
    雜誌及新聞均多所宣導，是避免此等專屬性甚高之金融機構
    帳戶被不法行為人利用為詐財之工具，應係一般生活認知所
    易於體察之常識，則茍見他人不自己申請開立帳戶，反係蒐
    集不特定人之帳戶使用，衡情，應當可預見收集之帳戶乃可
    能被利用為與財產有關之犯罪工具。是被告將系爭帳戶資料
    交付與他人，顯係有意提供該等帳戶供人使用，且就他人將
    持系爭帳戶施行詐騙而使被害人匯款至其等帳戶之結果應有
    所認識，亦對此事實之發生並不違反其本意，自有幫助詐欺
    取財之未必故意至明。
  (六)綜上所述，足見被告前揭所辯，顯係卸責之詞，不足採信。
    本件事證明確，被告幫助詐欺取財犯行，堪以認定。
三、按刑法上之幫助犯，係對於犯罪與正犯有共同之認識，而以
    幫助之意思，對於正犯資以助力，而未參與實施犯罪之行為
    者而言，最高法院著有75年度台上字第1509號、84年度台上
    字第5998號及88年度台上字第1270號判決意旨可供參照。是
    以，如未參與實施犯罪構成要件之行為，且係出於幫助之意
    思提供助力，即屬幫助犯，而非共同正犯。本件被告王文宏
    將申設系爭帳戶之提款卡、密碼交付與真實姓名、年籍不詳
    之成年男子使用，及單純提供帳戶供人使用之行為，並不等
    同於向被害人施以欺罔之詐術行為，且亦無證據證明被告有
    參與詐欺取財犯行之構成要件行為。是被告所為，係對於詐
    騙集團成員遂行詐欺取財犯行，資以助力，揆諸上開判決意
    旨，自應成立幫助詐欺取財罪。核被告王文宏所為，係犯刑
    法第30條第1 項、第339 條第1 項之幫助詐欺取財罪，爰依
    刑法第30條第2 項規定，按正犯之刑減輕之。
四、原判決以被告王文宏罪證明確，因予適用刑法第30條第1 項
    前段、第2 項、第339 條第1 項、第41條第1 項前段，刑法
    施行法第1 條之1 之規定，並審酌被告提供帳戶予詐欺者使
    用，助長詐欺犯罪，擾亂金融交易秩序，實為社會層出不窮
    詐財事件發生之根源，並使犯罪之追查趨於複雜，犯後未能
    坦承犯行，未見悔意，及其犯罪之目的、手段、智識程度、
    生活狀況、被害人所受之損害等一切情狀，量處有期徒刑3
    月，並諭知如易科罰金之折算標準。其認事用法核無違誤，
    所處之刑亦屬允當。被告上訴意旨，仍執前詞，否認犯罪，
    指摘原判決不當，為無理由，應予駁回。
據上論斷，應依刑事訴訟法第368 條，判決如主文。
本案經檢察官劉宗慶到庭執行職務。
中    華    民    國   100    年    7     月    25    日
                刑事第二庭  審判長法  官  林正雄
                                  法  官  邱明弘
                                  法  官  黃壽燕
以上正本證明與原本無異。
不得上訴。
中    華    民    國   100    年    7     月    25    日
                                  書記官  戴志穎
附錄本判決論罪科刑法條：
《中華民國刑法第339條第1項》
意圖為自己或第三人不法之所有，以詐術使人將本人或第三人之
物交付者，處5 年以下有期徒刑、拘役或科或併科1 千元以下罰
金。